臺灣高雄地方法院刑事判決　　　　　　　95年度訴字第4116號
公　訴　人　臺灣高雄地方法院檢察署檢察官
被　　　告　乙○○
　　　　　　丙○○
上列一人
選任辯護人　吳豐賓　律師
上列被告因偽造文書等案件，經檢察官提起公訴（95年度偵字第
16523 號、95年度偵緝第2751號），本院判決如下：
    主  文
乙○○、丙○○共同連續犯行使偽造私文書罪，各處有期徒刑伍
月，如易科罰金，均以銀元佰元即新臺幣玖佰元折算壹日。
    犯罪事實
一、乙○○、丙○○共同基於意圖為自己不法所有及行使偽造私
    文書之犯意聯絡，先於民國94年11月間，在高雄市○○區○○路與民生路口附近之「古德曼咖啡店」內，佯以遊說甲○○購買海景世界企業股份有限公司（下稱海景公司）之未上
    市股票；嗣甲○○因資金不足遂分別向台北富邦商業銀行苓
    雅分行（下稱富邦銀行苓雅分行）、新竹國際商業銀行高雄
    分行（下稱新竹商銀高雄分行）各貸款新臺幣（下同）31萬
    元、25萬元，並由乙○○分別於同年12月6 日、7 日，陪同
    甲○○至新竹商銀高雄分行、富邦銀行苓雅分行辦理開戶事
    宜，乙○○隨即以股票交易須使用上開存摺、印章為由，取
    走甲○○上開新竹商銀高雄分行帳號：00000000000 號、富
    邦銀行苓雅分行帳號：000000000000號之存摺及印章。迨同
    年月8 日，上開貸款核撥後，乙○○即未經甲○○之同意，
    分別至富邦銀行苓雅分行及新竹商銀高雄分行內，於該行之
    存摺類取款憑條上，分別盜用甲○○之印章，並自真實姓名
    年籍不詳之銀行貸款代辦人員處，得知上開台北富邦銀行帳
    戶之取款密碼後，完成填具提款單之要件後，連同其所保管
    之上開帳戶存摺，各持之以向該銀行提領現金，致上開分行
    之行員陷於錯誤而分別交付現金305,000 元、242,000 元，
    足以生損害於甲○○與上開銀行管理之正確性。乙○○領取
    上開合計547,000 元後，即於同日下午，在高雄市○○路與
    十全路口附近，將其中44萬元交予丙○○，丙○○並於事後
    分予乙○○11萬元作為酬勞。嗣於同年12月20日，甲○○向
    乙○○取回上開銀行存摺、印章後，發覺上開貸款遭人盜領
    ，報警處理始知上情。
二、案經甲○○訴由高雄市政府警察局新興分局報請臺灣高雄地
    方法院檢察署檢察官偵查起訴。
    理  由
一、訊據被告乙○○、丙○○，固均坦承確有向告訴人甲○○邀
    約投資股票，嗣甲○○因資金不足而分別向新竹商銀高雄分
    行、富邦銀行苓雅分行辦理貸款等情，惟均矢口否認有何行
    使偽造私文書及詐欺取財之犯行；被告乙○○辯稱：伊領取
    系爭547,000 元是經過甲○○的同意，其中44萬元係購買11
    張海景公司股票之價金（每張4 萬元），其餘款項是因為甲○○還需要支付其他費用，委託伊一併領取云云；被告丙○○辯稱：伊只是單純賣股票予甲○○，伊並未參與甲○○辦
    理貸款之事宜，對於乙○○有無盜領甲○○547,000 元等情
    ，伊均不知情云云。
二、經查：
  (一)按被告以外之人於審判外之言詞或書面陳述，除法律有規定
    者外，不得作為證據，刑事訴訟法第159 條第1 項定有明文
    。本件證人甲○○於警詢中之陳述，為被告以外之人於審判
    外之陳述；另共同被告乙○○所為之供述，相較於其他共同
    被告，仍不失為證人之地位，其陳述性質上亦屬被告以外之
    人於審判外之陳述，自應受刑事訴訟法所定傳聞法則之限制
    （刑事訴訟法第159 條92年之立法修正理由三參照），此部
    份復為被告丙○○之辯護人於本院準備程序中否認其證據能
    力（見本院95年12月19日準備程序筆錄第5 頁），故無刑事
    訴訟法第159 條之5 同意作為證據之情形，是上開證人及共
    同被告於警詢中之證述，依法即無證據能力。又本件被告乙○○於準備程序本院訊問時對證據能力並不爭執，且至言詞
    辯論終結前，就前開證人甲○○及共同被告丙○○以證人地
    位於警詢中所為陳述之證據能力亦未聲明異議。再前開證人
    等於警詢中之陳述，亦未經被告主張有何非出於自由意志之
    情形，是本件認為容許渠等陳述之證據能力，亦無不當，應
    依刑事訴訟法第159 條之5 之規定，認前開證人等於警詢中
    之證述，對於被告乙○○而言具有證據能力。
  (二)次按，被告以外之人於偵查中向檢察官所為陳述，除顯有不
    可信之情況者外，得為證據，刑事訴訟法第159 條之1 第2
    項定有明文。偵查中對被告以外之人（包括證人、鑑定人、
    告訴人、被害人及共同被告等）所為之偵查筆錄，或被告以
    外之人向檢察官所提之書面陳述，性質上均屬傳聞證據。惟
    現階段刑事訴訟法規定檢察官代表國家偵查犯罪、實施公訴
    ，依法其有訊問被告、證人及鑑定人之權，證人、鑑定人且
    須具結，而實務運作時，檢察官偵查中向被告以外之人所取
    得之陳述，原則上均能遵守法律規定，不致違法取供，其可
    信度極高，職是，被告以外之人前於偵查中已具結而為證述
    ，除反對該項供述得具有證據能力之一方，已釋明「顯有不
    可信之情況」之理由外，不宜以該證人未能於審判中接受他
    造之反對詰問為由，即遽指該證人於偵查中之陳述不具證據
    能力。本案證人甲○○及共同被告乙○○、丙○○各以證人
    之身分於檢察官偵查中所為之陳述，被告2 人均未曾提及檢
    察官在偵查時有不法取供之情形，依上說明，渠等於偵查中
    之證言自均具有證據能力。
  (三)上開犯罪事實，迭據證人甲○○於警詢、檢察官偵查中及本
    院審理時具結證述綦詳，核與被告乙○○於警詢中之自白及
    共同被告乙○○於檢察官偵查中以證人身分所為之證述大致
    相符，並有富邦銀行苓雅分行交易明細及存摺類取款憑條影
    本、新竹商銀高雄分行交易明細及取款憑條影本各1 紙附卷
    可稽。
  (四)被告乙○○於95年6 月27日、95年10月31日在檢察官偵查中
    均明確供陳：甲○○台北富邦銀行的取款密碼係銀行貸款代
    辦人員交給伊的等語（見臺灣高雄地方法院檢察署95年度偵
    字第16523 號卷第7 頁、95年度偵緝字第2751號卷第20頁）
    ；嗣被告乙○○雖於本院審理時翻異前詞，而以前揭情詞置
    辯，然倘被告乙○○果受告訴人甲○○所託代為提領系爭54
    7,000 元，而其中44萬元復為用以支付購買股票之價金，則
    何以告訴人銀行帳戶之提款密碼係由第三人所告知？而非由
    委託人即告訴人直接告訴被告乙○○？尚且，被告乙○○業
    已持有由告訴人所交付系爭銀行之帳戶存摺與印章，若告訴
    人交付上開存摺及印章之目的，確係以該筆款項支付購買股
    票之價金，又何須故意隱匿系爭帳戶之提款密碼？實與常情
    有違；何況，被告乙○○與告訴人如就購買系爭11張每張4
    萬元之海景公司股票達成合意，則此正常私人間之股票買賣
    交易，被告乙○○又何須於警詢中自白及於檢察官偵查中為
    上開不利於己之陳述？被告乙○○固於本院審理時另辯稱，
    伊於偵查中所述之內容，係於開庭前（指95年9 月1 日臺灣
    高雄地方法院檢察署之偵查庭）曾前往甲○○的住處，受甲○○父親指使所為云云（見本院96年3 月21日審判筆錄第16
    頁），惟被告乙○○早於95年3 月15日在高雄市政府新興分
    局五福二路派出所製作筆錄時即供陳，伊與被告丙○○合謀
    詐騙甲○○56萬元，伊分到11萬元等語（見警卷第2 頁），
    顯見被告乙○○上開辯詞，自係臨訟卸責之詞，難以採信。
  (五)被告丙○○雖以前揭情詞置辯，惟證人即共同被告乙○○於
    檢察官偵查中具結證稱：「（問：你有盜領甲○○56萬元？
    ）這是另一位主管丙○○教我如何領甲○○的錢。」等語（
    見臺灣高雄地方法院檢察署95年度偵緝字第2751號卷第12頁
    ）；參以，證人乙○○於本院審理時亦明確證稱：「（問：
    你是否先將從富邦銀行及新竹商銀領出來的錢全部交給丙○○之後，她再還給你11萬元？）我提領出來的54萬7 千元，
    我交給丙○○44萬元，丙○○再給我11萬元的利潤。（問：
    為何不直接給丙○○33萬元即可？）我是真的給丙○○44萬
    元，她再把我的獎金11萬元給我。」等語（見本院96年3 月
    21日審判筆錄第23頁）。而系爭海景公司之股票，被告丙○○係以每張3 萬元之價格出售，迭據被告丙○○於檢察官偵
    查中及本院審理時供陳綦詳，是以被告丙○○之立場，無論
    系爭11張股票之實際購買人為何，伊只須取回33萬元即可，
    又何須收受被告乙○○所交付之44萬元？輔以，被告乙○○
    於本院審理時業已更易其詞，矢口否認有何盜領甲○○現金
    之犯行，並指稱先前不利於被告丙○○之供詞，乃受甲○○
    父親之指使所致，已如前述，則被告乙○○既已供陳其於本
    院審理之陳述為真，又何須就事後自被告丙○○處取得佣金
    11萬元乙節，為不利於被告丙○○之證述？尚且，被告乙○○業已陳明確以每張4 萬元價格售予甲○○系爭海景公司之
    股票，此部份亦經告訴人證述無訛，則被告乙○○從中賺取
    11萬元之差價本無任何有違情理或矛盾之處，自無須另行誣
    攀被告丙○○之理，是故被告乙○○確有於事後收受被告丙○○所交付11萬元佣金之事實，被告乙○○此部份之陳述即
    無不可信之處。準此以觀，若被告丙○○就被告乙○○偽造
    取款條並盜領甲○○帳戶內之現金等情，確屬不知情，又何
    以會於被告乙○○提領完現金之第一時間，隨即自被告乙○○處受領44萬元？又何須事後依約給付每張1 萬元之佣金予
    被告乙○○？被告乙○○所交付之金額既顯與被告丙○○所
    述之33萬元不符，被告丙○○何以未曾有所質疑？凡此殊與
    常理有悖，顯見被告丙○○就被告乙○○盜領甲○○所申請
    貸款之犯行，自有合謀，其上開辯詞實屬無稽，委無足採。
  (六)綜上所述，被告2 人確係合謀佯以投資股票為幌子，並嗣貸
    款核撥後，未經甲○○之同意，偽造取款憑條而盜領甲○○
    系爭現金之事實，事證明確，上開犯行洵堪認定。
三、按刑法業經總統於94年2 月2 日，以華總一義字第09400014
    901 號令修正公布，並自95年7 月1 日施行（下稱修正後刑
    法）。又行為後法律有變更者，適用行為時之法律。但行為
    後之法律有利於行為人者，適用最有利於行為人之法律，修
    正後刑法第2 條第1 項定有明文；而所謂「法律變更」與法
    律修正之概念有別，係指因法律修正而「刑罰」有實質之更
    異而言（如修正後新舊法法定本刑輕重變更），始有依上開
    規定為準據法而比較適用新法或舊法之問題。如新舊法處罰
    之輕重仍然相同，並無有利或不利之情形，即無適用上開規
    定為比較之餘地，自應依一般法律適用之原則，適用現行、
    有效之裁判時法論處（最高法院95年度臺上字第6909號判決
    意旨參照）。次按，新舊刑法關於刑之規定，雖同採從輕主
    義，係適用最有利於行為人之法律，既曰法律，自較刑之範
    圍為廣，比較時應就罪刑有關之共犯、未遂犯、連續犯、牽
    連犯、結合犯以及累犯加重、自首減輕、暨其他法定加減原
    因、與加減例等一切情形，綜其全部之結果，而為比較，再
    適用有利於行為人之法律處斷，最高法院24年上字第4634號
    判例著有明文。經查：
  (一)關於共同正犯部分，修正前刑法第28條規定：「二人以上共
    同實施犯罪之行為者，皆為正犯」，修正後則規定為「二人
    以上共同實行犯罪之行為者，皆為正犯」，依修法意旨乃為
    強調個人責任，及犯罪係處罰行為，而非處罰行為人之思想
    或惡性即重視客觀之犯罪行為，故有修正共同正犯之參與類
    型，確定在「實行」概念下之共同參與行為，始成立共同正
    犯，以別於舊法時代將「實施」二字涵蓋陰謀、預備、著手
    、實行之概念在內；本件被告乙○○、丙○○既係基於犯意
    聯絡，共謀行使偽造私文書等犯行，雖推由被告乙○○著手
    實行上開犯行，然依實質客觀說或行為（犯罪）支配理論，
    其2 人所為仍成立共謀共同正犯，是無論依新舊法之定義，
    均合於共同正犯之規定，並無有利或不利之影響，依首揭說
    明，自無適用修正後刑法第2 條第1 項之規定，而為比較新
    舊法適用之必要（最高法院95年度臺上字第5669號判決意旨
    參照）。
  (二)關於法定刑中之罰金部分，修正前刑法第33條第5 款規定「
    罰金：1 元以上。」，依80年5 月6 日修正前罰金罰鍰提高
    標準條例第3 條之規定，由司法院、行政院會銜於72年7 月
    27日發布，自72年8 月1 日施行，提高刑法所定罰金數額10
    倍，並依現行法規所定貨幣單位折算新臺幣條例第2 條之規
    定：「現行法規所定金額之貨幣單位為圓、銀元或元者，以
    新臺幣元之3 倍折算之。」，經折算為新臺幣後，則罰金刑
    之最輕刑度為新臺幣30元以上；修正後刑法第33條第5 款規
    定「罰金：新臺幣1 千元以上，以百元計算之。」，經比較
    新舊法結果，以舊法較有利於行為人。
  (三)修正後刑法第339 條第1 項之詐欺取財罪，其法定刑中罰金
    之部分，修正為「新臺幣3 萬元以下罰金」，與修正前依罰
    金罰鍰提高標準條例第1 條前段及現行法規所定貨幣單位折
    算新臺幣條例第2 條之規定，提高10倍並折算為新臺幣後，
    亦為「新臺幣3 萬元以下罰金」，其罰金法定刑之上限二者
    固無差異，然其最低刑度業已變更，已如前述，故經比較新
    舊法結果，應適用行為時法即舊法較有利於被告（最高法院
    95年度臺上字第6958號判決意旨參照）。
  (四)關於牽連犯之適用，修正後刑法第55條業已刪除牽連犯之規
    定，而本案被告所犯刑法第216 條、第210 之行使偽造私文
    罪罪（未修正）及修正前刑法第339 條第1 項之詐欺取財罪
    ，如依新法規定，即應依數罪併罰之規定分論併罰，且被告
    所犯上開二罪皆在新法施行前，經比較新舊法結果，自以舊
    法較有利於行為人，應適用行為時之法律即修正前刑法第55
    條後段之規定從一重論處（最高法院95年5 月23日95年第8
    次刑事庭會議決議參照）。
  (五)關於連續犯之適用，因被告行為後新法業已刪除連續犯之規
    定，此刪除雖非犯罪構成要件之變更，但顯已影響行為人刑
    罰之法律效果，自屬法律有變更，經比較新舊法結果，修正
    後刑法尚無有利於被告，依修正後刑法第2 條第1 項前段之
    規定，應適用被告行為時之法律，即修正前刑法第56條之規
    定論以連續犯（最高法院95年5 月23日95年第8 次刑事庭會
    議決議參照）。
四、按以自己共同犯罪之意思，參與實施犯罪構成要件以外之行
    為，或以自己共同犯罪之意思，事先同謀，而由其中一部分
    人實施犯罪之行為者，均為共同正犯；又銀行為便利存款人
    取款而印好任人索取填寫之取款憑條，非可流通市面得以自
    由轉讓，衹屬私文書之一種，不能認為有價證券，其偽造而
    行使以達詐欺取款之目的者，應從一重論以行使偽造私文書
    之罪，大法官釋字第109 號解釋、最高法院49年臺上字第14
    09號判例分別著有明文可資參照。本件被告2 人先佯以投資
    股票，嗣騙取甲○○之印章，予以盜用，進而偽造存摺類取
    款憑條，並分別持之向富邦銀行苓雅分行及新竹商銀高雄分
    行領取現金，致各該分行行員陷於錯誤，而交付被告合計54
    7,000 元，是核其2 人所為，係犯刑法第216 條、第210 條
    之行使偽造文書罪（未修正）、修正前刑法第339 條第1項
    之詐欺取財罪。被告2 人盜用甲○○之印章，係用以偽造提
    款單之私文書，而盜用印章與盜用印文為不同之犯罪態樣，
    盜取他人之印章持以蓋用，當然產生該印章之印文，只成立
    盜用印章罪，不應再論以盜用印文罪，亦非盜用印章行為為
    盜用印文行為所吸收（最高法院86年臺上字第3295號判例可
    資參照），是其盜用印章之行為係偽造私文書之階段行為；
    偽造私文書後進而行使，偽造之低度行為應為行使之高度行
    為所吸收，不另論罪。被告2 人所為上開犯行，均係以自己
    共同犯罪之意思，事先同謀，雖由被告乙○○實行犯罪之行
    為者，惟均為共同正犯。又被告2 人先後2 次詐欺取財及行
    使偽造私文書之犯行，均時間緊接，所犯構成要件相同之罪
    名，顯係基於概括犯意反覆為之，均為連續犯，應各依修正
    前刑法第56條之規定論以一罪，並各加重其刑。再被告2 人
    所犯上開二罪間，有方法結果之牽連關係，應依修正前刑法
    第55條後段之規定，從較重之行使偽造私文書罪處斷。爰審
    酌被告2 人前均未曾受有任何刑之宣告，有臺灣高等法院被
    告前案紀錄表、本院院內索引卡紀錄表報表、臺灣高雄地方
    法院檢察署刑案資料查註紀錄表附卷可稽，素行堪認良好，
    惟渠等利用他人信任，盜用他人印章，偽造取款憑條，致銀
    行行員陷於錯誤而為財產之交付，破壞金融交易秩序，迄今
    尚未與被害人達成和解，犯後猶匿詞矯飾，難認已有悔誤之
    意等一切情狀，分別量處如主文所示之刑，並各諭知易科罰
    金之折算標準。又刑法修正前關於易科罰金折算標準，依舊
    罰金罰鍰提高標準條例第2 條前段（現已刪除）及現行法規
    所定貨幣單位折算新臺幣條例第2 條之規定，就其原定數額
    提高為100 倍折算1 日，即以銀元300 元折算1 日，經折算
    新臺幣後，應以新臺幣900 元折算為1 日；而依修正後刑法
    第41條第1 項前段規定：「犯最重本刑為5 年以下有期徒刑
    以下之刑之罪，而受6 個月以下有期徒刑或拘役之宣告者，
    得以新臺幣1 千元、2 千元或3 千元折算1 日，易科罰金。
    」，經比較修正前後之易科罰金折算標準，以舊法之規定，
    較有利於被告。又被告所偽造之提款單，業經提出向各該銀
    行行使，非屬於被告所有之物，而其上「甲○○」之印文，
    乃盜用甲○○所有真正印章所蓋之印文，業據證人甲○○證
    述無訛，是此部份亦無適用刑法第219 條之規定，予以沒收
    之餘地，公訴意旨聲請沒收系爭印文，尚有誤會，附此敘明
    。
據上論斷，應依刑事訴訟法第299 條第1 項前段，刑法第2 條第
1 項前段、修正前刑法第56條、刑法第28條、第216 條、第210
條、修正前刑法第339 條第1 項、第55條後段、第41條第1 項前
段，罰金罰鍰提高標準條例第1 條前段、修正前罰金罰鍰提高標
準條例第2 條，現行法規所定貨幣單位折算新臺幣條例第2 條，
判決如主文。
中　　華　　民　　國　　96　　年　　4 　　月　　25　　日
                  刑事第十一庭  審判長法  官  何秀燕
                                      法  官  吳金芳
                                      法　官  戰諭威
以上正本證明與原本無異。
如不服本判決，應於判決送達後10日內，向本院提出上訴狀。
                                      書記官  董明惠
中　　華　　民　　國　　96　　年　　4 　　月　　25　　日
附錄本判決論罪之法條：
中華民國刑法第216條：
行使第210 條至第215 條之文書者，依偽造、變造文書或登載不
實事項或使登載不實事項之規定處斷。
中華民國刑法第210條：
偽造、變造私文書，足以生損害於公眾或他人者，處5 年以下有
期徒刑。
中華民國刑法第339條：
意圖為自己或第三人不法之所有，以詐術使人將本人或第三人之
物交付者，處 5 年以下有期徒刑、拘役或科或併科 1 千元以下
罰金。
以前項方法得財產上不法之利益或使第三人得之者，亦同。
前二項之未遂犯罰之。
